臺灣士林地方法院民事判決　　　　　　　94年度重訴字第13號
原　　　告　丙○○
　　　　　　乙○○
　　　　　　丁○○
上三人共同
訴訟代理人　侯雪芬律師
複代理人　　己○○
被　　　告　辛○○
　　　　 　 上豪汽車材料行即戊○○
　　　　　　庚○○
　　　　　　登豪國際有限公司
法定代理人　戊○○
上四人共同
訴訟代理人　林淑惠律師
複代理人　　林秋萍律師
　　　　　　甲○○
上列當事人間損害賠償事件，本院於民國94年10月18日言詞辯論
終結，判決如下：
    主      文
被告辛○○、被告上豪汽車材料行即戊○○應連帶給付原告丙○○、原告乙○○各新台幣壹拾柒萬參仟柒佰玖拾肆元，及均自民
國九十三年九月二十三日起至清償日止，按年息百分之五計算之
利息。
被告辛○○、被告上豪汽車材料行即戊○○應連帶給付原告丁○○新台幣捌拾萬柒仟貳佰零肆元，及自民國九十四年三月二十五
日起至清償日止，按年息百分之五計算之利息。
原告其餘之訴駁回。
訴訟費用由被告辛○○、被告上豪汽車材料行即戊○○連帶負擔
十分之一，餘由原告負擔。
本判決第一項於原告丙○○、原告乙○○各以新台幣伍萬捌仟元
為被告辛○○、被告上豪汽車材料行即戊○○供擔保後，得假執
行。但被告辛○○、被告上豪汽車材料行即戊○○如各以新台幣
壹拾柒萬參仟柒佰玖拾肆元為原告丙○○或原告乙○○預供擔保
，得免為假執行。
本判決第二項於原告丁○○以新台幣貳拾陸萬伍仟元為被告辛○○、被告上豪汽車材料行即戊○○供擔保後，得假執行。但被告
辛○○、被告上豪汽車材料行即戊○○如以新台幣捌拾萬柒仟貳
佰零肆元為原告丁○○預供擔保，得免為假執行。
原告其餘假執行之聲請駁回。
    事實及理由
一、按訴狀送達後，原告不得將原訴變更或追加他訴。但請求之
    基礎事實同一、擴張或減縮應受判決事項之聲明者，不在此
    限，民事訴訟法第255 條第1 項第2 款、第3 款分別定有明
    文。本件訴訟原告原僅有原告乙○○、丙○○2 人，其起訴
    請求之被告亦僅有被告辛○○、上豪汽車材料行即戊○○及
    庚○○3 人，嗣則追加對被告登豪國際有限公司請求，復又
    追加以丁○○為原告，至原告丙○○原請求數額為新台幣（
    以下同）425 萬元，及於訴訟進行中，減縮請求給付之數額
    為3,375,165 元，核渠等所為各係訴之追加與減縮應受判決
    事項之聲明，且所本之基礎事實同一，揆之前開規定，自應
    許之。
二、原告起訴主張：被告辛○○受僱於其他被告，於民國92年7
    月21日中午12時15分許，為執行受僱之職務，騎乘被告登豪
    國際有限公司（以下稱被告登豪公司）所有、車牌號碼為BK
    X-518 號之重型機車，沿台北市○○○路，由南往北方向行
    駛，於行經台北市○○○路、涼州街口時，因為超車而加速
    至超逾該路段50公里速限之50餘公里時速行駛，適有訴外人
    即原告丙○○與乙○○之父、原告丁○○之子吳嘉一騎乘車
    牌號碼AZA-783 號重型機車亦行至該處，且已達道路中心處
    開始轉彎，被告辛○○竟不讓吳嘉一所駕駛之機車先行，依
    當時情形又無不能注意之情事，因而在該路口外側直接撞擊
    吳嘉一所騎乘機車，吳嘉一因此倒地，受有顱內出血之傷害
    ，經送醫後，延至同年月25日死亡。被告為辛○○因涉此過
    失致死罪嫌，經台灣士林地方法院檢察署檢察官起訴後，業
    經以本院92年度交易字第224 號、台灣高等法院93年度交上
    訴字第172 號判決有罪確定。而吳嘉一就該事故之發生，並
    無過失可言，被告辛○○就此事故之發生，即應負全部過失
    責任。原告丙○○、乙○○為吳嘉一之子，原告丁○○為吳
    嘉一之母，依據民法第184 條第1 項前段、第191 條之2 前
    段、第192 條第1 項、第2 項、第194 條、第188 條第1 項
    、第1148條規定，原告丁○○得請求被告連帶賠償扶養費及
    慰撫金，原告丙○○、乙○○得請求被告連帶賠償慰撫金及
    共同為吳嘉一支出之醫療費用、殯葬費，另渠2 人因繼承吳
    嘉一，故亦得本於繼承之法律關係，請求被告連帶賠償吳嘉
    一生前預先支付之生前契約殯葬費8 萬元。原告丁○○為13
    年2 月16日生，年近80歲，已無謀生能力，依台閩地區91年
    度簡易生命表所示，女性平均餘命為10.62 年，僅按10年計
    算，再依財政部公布之91年扶養親屬寬減額每年為74,000元
    為準，原告丁○○應受扶養之金額為612, 593元，而原告丁○○含吳嘉一在內有子女4 人，則得請求之扶養費為153,14
    8 元。又原告丙○○、乙○○，為吳嘉一支出之醫療費用為
    5,035 元，殯葬費用扣除已經撤回部分後，含上開生前契約
    費用之餘額為279,949 元，其項目與金額詳如附表所示，此
    參照吳嘉一原任臺北自來水事業處資深員工，每月收入10餘
    萬元，喪葬期間諸多親友弔唁，且原告丙○○、乙○○為盡
    子孝，報答養育恩情，顯屬必要費用，亦合於一般民間習俗
    ，並無過高。吳嘉一與原告均屬血緣至親，本來身體健朗，
    對原告乙○○、丙○○關懷、慈愛有加，原告亦均對吳嘉一
    倚靠甚深，原告乙○○、丙○○均不料吳嘉一有早逝之日，
    因此痛失家庭支柱，原告丙○○、乙○○之母劉秀鸞亦因此
    傷心過度去世，再吳嘉一為原告丁○○之長男，原告丁○○
    不意竟遭白髮殯送之痛，亦因此無長男送終，是原告等因此
    心中哀痛至深，均受有重大之精神上痛苦，而吳嘉一畢業於
    臺北商職，原為臺北自來水事業處資深員工，每月收入約為
    119,830 元，原告丙○○畢業於開明工專，現任職歌林有限
    公司業務助理，每月收入約37,943元，原告乙○○畢業於黎
    明工專電子工程科，前曾任職，每月收入約15,416元，但因
    公司經營不善解散後，非自願性失業，現為家庭主婦，至被
    告辛○○受僱於被告戊○○、庚○○夫妻，每月收入約2 萬
    餘元，被告庚○○、戊○○2 人則共同經營上豪汽車材料行
    及被告登豪公司，登記負責人則均為被告戊○○，2 人財產
    多登記在戊○○名下，計有房屋2 棟、汽車2 部、車行2 間
    （資本額合計為220 萬元）、存款百餘萬元（依其利息收入
    反推），資產至少達千萬元以上，兩家車行每月營業收入達
    83 萬 餘元，而被告辛○○面對吳嘉一家屬質疑，態度強硬
    表示無過失，並故意翻異改稱事發當日乃在請假中，被告庚○○亦附和其詞，顯示被告無悔過之意，亦無誠意與家屬協
    調，原告痛失至親，又需於訴訟中面對被告推諉卸責之過程
    ，心中痛楚難以平復，是被告等應各連帶賠償原告丁○○慰
    撫金3,846,852 元及原告丙○○、乙○○慰撫金各4,636,07
    8 元，合計被告應連帶賠償原告丁○○之數額為400 萬元，
    應連帶賠償原告丙○○、乙○○之數額均為4,778,570 元。
    另因汽車強制責任保險給付，因原告乙○○與劉秀鸞拋棄請
    求，而由原告丙○○1 人單獨領取1,403,405 元，則就原告
    丙○○所得請求之數額予以扣除領得款項後，尚得請求之數
    額為3,375,165 元，至原告乙○○則無應扣抵之問題。爰依
    上開民法規定，請求被告連帶賠償如訴之聲明等語，並聲明
    求為判決：(一)被告應連帶給付原告丙○○3,375,165 元、給
    付乙○○425 萬元，及均自起訴狀繕本送達翌日起至清償日
    止，按年息百分之5 計算之利息。(二)被告應連帶給付原告丁○○400 萬元，及自追加起訴狀繕本送達翌日起至清償日止
    ，按年息百分之5 計算之利息。(三)原告願供擔保，請准宣告
    假執行。
三、被告等則以：民法第188 條所稱之受僱人，係以事實上之僱
    傭關係為標準，本件被告辛○○係受僱於上豪汽車材料行，
    而上豪汽車材料行之實際負責人為被告庚○○，被告辛○○
    實際上係由被告庚○○所僱用，並由被告庚○○選任監督。
    從而，被告辛○○縱有因執行職務騎車不慎與原告之父吳嘉
    一發生擦撞，致其不幸死亡，而應賠償原告等之損害，則依
    民法第188 條之規定，應與辛○○連帶負賠償責任之僱用人
    為被告庚○○，而不及其他被告。況被告辛○○於92年7 月
    18日，係在請假中，當日並未上班，其於本件事故發生當日
    騎乘機車與吳嘉一發生車禍時，非在執行職務中，是被告庚○○雖為被告辛○○之僱用人，亦無需與被告辛○○負連帶
    賠償責任。縱認被告上豪汽車材料行即戊○○、庚○○或登
    豪國際有限公司應與被告辛○○負連帶賠償責任，然就原告
    所請求之項目與數額而言，原告丙○○、乙○○請求被告連
    帶賠償其為吳嘉一支付醫療費用中，包含證明書費1, 730元
    部分，非醫療費用；關於原告丙○○、乙○○請求被告連帶
    賠償其為吳嘉一支出殯葬費部分，參酌渠等所請求之細目中
    ，有關茶葉800 元、養樂多等100 元、紙紮用品11,500元及
    辦桌、飲料、啤酒等12,530元等項，合計24,930元，為非必
    要及非殯葬支出，應均不得請求。至原告丙○○、乙○○請
    求被告連帶賠償其精神撫慰金部分，本不應以連帶負損害賠
    償責任之僱用人之資力為權衡之準繩。而本件之侵權行為人
    即被告辛○○，甫服畢兵役，無任何資產，家境清寒，社會
    地位及經濟能力低下，現又已因本案入監執行。被告上豪汽
    車材料行即戊○○學歷僅高中畢業，資產不多，房產亦有抵
    押負債270 餘萬元，又上豪汽車材料行91、92年雖各有4、5
    百萬之銷售金額，惟扣除進貨及費用，所得亦已微薄。另被
    告庚○○僅高中畢業，與登豪國際有限公司均無資產，且登
    豪公司91年稅後虧損564 元，92年稅後所得43,451元，93年
    稅後所得48,901元。足見，被告等資力均不高。從而，原告
    丙○○、乙○○各請求被告賠償其精神慰撫金各4,636,078
    元，原告丁○○請求被告賠償其3,846,852 元，顯屬過高。
    再本件車禍之發生，吳嘉一為與有過失，且其過失為本件車
    禍肇事之主要原因，即吳嘉一應負百分之70之過失責任，或
    至少應負百分之50之過失責任，而民法第217 條規定，於此
    亦有適用，自應減輕被告之賠償責任。另原告於本件事故發
    生後，已領取強制汽車責保險死亡給付140 萬元及醫療費用
    3,405 元，依據汽車強制責任保險法第30條規定，原告丙○○、乙○○自不得再向被告請求給付醫療費，而原告丙○○
    、乙○○為吳嘉一之子、女，依強制汽車責任保險法第10條
    第2 項之規定，為死亡給付之受益人，參酌民法第1144條第
    1 款之規定，就前揭死亡給付，應由其2 人分受之，則原告
    丙○○、乙○○就其已自強制汽車責任保險受領之死亡給付
    部分，亦不得再向被告等為請求等語置辯，並聲明求為判決
    ：(一)原告之訴駁回。(二)如受不利判決，被告願供擔保請准免
    為假執行。
四、兩造不爭執之事實：
  (一)被告辛○○92年7 月21日中午12時15分許，騎乘系爭機車沿
    北市○○○路，由南往北方向行駛，途經延平北路、涼州街
    口時，與由吳嘉一所駕駛之機車發生撞擊，導致吳嘉一倒地
    而受有顱內出血之傷害，經送醫救治無效死亡，被告辛○○
    因此經刑事判決犯有業務過失致死罪確定，系爭事故之發生
    被告辛○○確有過失。
  (二)系爭事故發生時被告辛○○有受僱於上豪汽車材料行，該材
    料行商業登記負責人為被告戊○○。被告戊○○另擔任被告
    登豪國際有限公司負責人。
  (三)原告丁○○為吳嘉一之母，原告丙○○、乙○○為吳嘉一之
    子女，吳嘉一為原告丁○○為扶養義務人，同順位扶養義務
    人計有4 人。吳嘉一之繼承人有劉秀鸞及原告丙○○、乙○○3 人，劉秀鸞繼承人則為原告丙○○、乙○○2 人。
  (三)吳嘉一因事故死亡，經汽車強制責任保險保險人明台產物保
    險股份有限公司（以下稱明台公司）給付吳嘉一死亡保險給
    付，含醫療費用3,405 元在內，總計給付1,403,405 元，並
    已匯入原告丙○○帳戶中。
  (四)原告丙○○、乙○○因吳嘉一受傷送醫而支出醫療費用，數
    額為5,035元，其中包含診斷證書費1,730元。
  (五)因吳嘉一死亡，原告丙○○、乙○○辦理喪葬所支出之費用
    ，包含吳嘉一自己支付生前契約費用，合計為622,809 元（
    但是否全為必要費用，仍有爭執，詳如後論）。
  (六)吳嘉一為台北市立商業職業學校畢業，生前為臺北自來水事
    業處員工，91年薪資收入為1,437,690 元，存款利息所得為
    29,679元，名下無不動產或車輛，被告辛○○為上豪汽車材
    料行員工，每月薪資為22,000元，91年報稅薪資收入為5,32
    3 元，名下無不動產或車輛。被告戊○○、庚○○均為高中
    畢業，被告戊○○登記為上豪汽車材料行、登豪國際有限公
    司負責人，91年有利息所得20,606元，名下有房屋及土地各
    2 筆、投資額220 萬元，財產總額為4,535,810 元，92 年
    有利息所得11,679元，不動產及投資財產同91年，被告庚○○91年、92年名下財產均僅有76年份汽車一部，無其他收入
    ，亦無不動產。原告丙○○學歷為開明工專畢業，現任職歌
    林公司業務助理，92年12月至93年11月薪資收入為455,320
    元，原告乙○○為黎明工專畢業，前曾有工作，92年薪資收
    入為225,010 元，嗣後非自願性失業，現為家庭主婦。原告
    丁○○教育程度為小學畢業，年已逾80歲，現無謀生能力，
    需撫養義務人扶養。
五、本件兩造爭執事項如下：
  (一)事故發生時被告辛○○係受僱於何人及是否在執行職務中？
  (二)被告辛○○就系爭事故之發生是否有過失而應負損害賠償責
    任？
  (三)被告庚○○、上豪汽車材料行即戊○○及登豪公司是否應與
    被告辛○○負連帶損害賠償責任？
  (四)原告各得請求被告賠償之數額為何？
  (五)吳嘉一就系爭事故之發生是否與有過失？與被告辛○○各應
    負之過失責任比例為何？
  (六)原告得請求之數額經以受領汽車強制責任保險給付扣減後之
    數額為何？
六、本院之判斷：
  (一)事故發生時被告辛○○係受僱於被告戊○○且在執行職務中
    ：
  1.本件被告主張被告辛○○係受僱於上豪汽車材料行，該材料
    行商業登記負責人為被告戊○○等項，為原告所自認，參核
    上開兩造所自認與不爭執之事實，及被告辛○○係自89 年
    起在被告上豪汽車材料行任職，擔任各種包括翻修、送貨等
    內外工作，業據被告辛○○、庚○○到庭陳明（本院卷一第
    138 頁、第140 頁），核與被告辛○○、庚○○在刑事案件
    第一審審理中供述相符，是堪認被告辛○○乃受僱於被告上
    豪汽車材料行要可認定。
  2.按「受僱人因執行職務，不法侵害他人之權利者，由僱用人
    與行為人連帶負損害賠償責任。」，民法第188 條第1 項前
    段定有明文，此即民法上侵權行為之僱用人賠償責任。而該
    條項所謂受僱人，雖非僅限於僱傭契約所稱之受僱人，凡客
    觀上被他人使用為之服勞務而受其監督者均係受僱人，且僱
    用人與受僱人間已否成立書面契約，亦非所問（最高法院57
    年台上字第1663號、45年台上字第1599號判例意旨參照），
    惟此僱用關係之有無，仍應以外觀上有使用關係為必要，而
    僅在該等當事人間發生效力，其於外觀上無從認為屬於僱用
    或使用契約關係之人，既非該法律關係之當事人，即無從認
    定有僱用或使用關係存在，在外部關係上，自亦不能責令負
    僱用人責任，至出名為僱用人之人，與實質出資、經營之人
    間，其內部關係為何，則為另一法律關係，亦與第三人無涉
    ，否則在如合夥、隱名合夥或社團、財團法人團體等組織型
    態下，其僱用人責任之應負責者，即屬難以區別，且除經三
    方同時合意外，亦無由以單一僱用行為，遽認多數人間各自
    成立不同僱用關係之理。
  3.次按「當事人主張有利於己之事實者，就其事實有舉證之責
    任」，民事訴訟法第277 條前段定有明文。原告主張被告辛○○受僱於被告登豪公司、庚○○，及事發時係為全部被告
    執行職務，除被告辛○○外之其餘被告應悉負僱用人責任云
    云，已為被告所否認，而被告所主張被告上豪汽車材料行之
    實際負責人為被告庚○○，故僅在被告庚○○與辛○○間有
    僱用關係云云，亦為原告所否認（本院卷一第141 頁），是
    兩造各就此有利於己之事實，應自負舉證之責，其舉證未盡
    者，所為主張即屬無從採據。茲查：
  (1)被告辛○○、庚○○到庭雖均稱被告辛○○乃由被告庚○○
    決定僱用等語（本院卷一第138 頁、第140 頁），惟被告庚○○縱為被告上豪汽車材料行之實際負責人，但該汽車材料
    行登記負責人則為戊○○，客觀上與被告辛○○成立僱用契
    約關係者，為被告上豪汽車材料行即戊○○，並非被告庚○○，果被告庚○○有負責該材料行之營運管理，不論出於其
    與戊○○間何種法律關係，依據上開說明，仍僅為渠2 人間
    之內部關係，此參照被告辛○○亦到庭陳明：我是在上豪汽
    車來料行上班，勞保也是該材料行幫我辦的等語（本院卷一
    第138 頁），顯示對被告辛○○而言，亦認知係受僱於該材
    料行，無論是否對被告庚○○、戊○○分別以「老闆」、「
    老闆娘」相稱及有無受其中任一人指揮、監督，均僅屬該材
    料行內部事務處理、分工之問題，此亦為我國民間獨資商號
    經營之常態，不能因此均認無論在被告辛○○與庚○○、戊○○即上豪汽車材料行間，同時併存有僱用或使用關係，而
    應認為僱用關係僅存在於被告辛○○與上豪汽車材料豪即戊○○間，被告抗辯被告庚○○為被告上豪汽車材料行之實際
    出資負責人，而僅其與被告辛○○有僱用關係云云，不能認
    為有據。
  (2)被告辛○○於事發當日所騎乘之車號BKX-518 號機車，雖為
    向監理機關登記為被告登豪公司所有者，然監理登記僅為行
    政管理事項，不得據為私法上所有權歸屬之絕對依據，而據
    被告庚○○到庭陳稱：乃為節稅而將該機車登記在被告登豪
    公司名下等語（本院卷一第140 頁），即無從以該機車監理
    登記事項，逕認為屬被告登豪公司所有，至被告登豪公司、
    上豪汽車材料行是否在同一處所營業，二者營業內容如何，
    姑不論原告此部分主張已為被告所否認，而原告就其主張並
    未舉證，即認係在同處營業，亦非必然同時與被告辛○○間
    均有僱用或使用關係存在，原告主張此情，既為被告所否認
    ，原告復未舉證證明，即屬無據，為不能採取。
  (3)原告一方面否認被告庚○○為被告上豪汽車材料行之實際負
    責人，但一方面又主張該材料行為被告庚○○、戊○○夫妻
    共同經營者，故應共負僱用人責任云云，所為主張已有矛盾
    ，即認被告庚○○、戊○○確有共同經營之事實，惟既不能
    認為該材料行為被告庚○○出資經營者，已如前述，無論何
    人輔助被告戊○○經營或夫妻2 人如何分工、各擔任何種職
    務，從外觀上觀察，均不足以據此認定被告庚○○具備僱用
    人之地位，而應負僱用人責任。此外，原告未提出其他佐證
    以資證明被告辛○○與被告庚○○或被告登豪公司間，確有
    所指之僱用關係存在，其主張被告庚○○、登豪公司俱為被
    告辛○○之僱用人云云，均屬無據。
  4.被告雖辯稱被告辛○○事發當日在請假中，並未上班，故事
    發時非在執行職務中云云，惟：
  (1)就原告主張被告辛○○事發時係為上豪汽車材料行即戊○○
    執行職務一節，依照被告辛○○於警訊時供述所稱：是日係
    外出送貨後返回途中肇事等語；於刑事第一審程序之始，亦
    稱：當日雖在請假中，但因人手不足，故老闆（指被告庚○○）電洽後幫忙向客戶取貨等語，顯示當日被告辛○○確係
    在執行職務中肇事無誤，被告上豪汽車材料行即戊○○否認
    此節，並無可取。
  (2)被告辛○○至刑事審理程序及本院言詞辯論時，雖復改稱當
    日請假中，外出係為病中父親購買食物云云，而被告上豪汽
    車材料行即戊○○亦為同此抗辯。但被告辛○○嗣後所為此
    番陳述，業與其在警訊、刑事開始審理時供述不謀，難認可
    憑，所稱購買豬腳麵食一節，以所稱：其父所罹者為舌腔部
    位腫瘤住院，處所在臺北榮民總醫院等情觀之，其父當時能
    否進食如豬腳類之食物，已有可疑，且臺北榮民總醫院附近
    為商業繁榮、飲食業發達之區域，此為週知之事實，被告辛○○住所又係在臺北市○○○路○ 段之鄰近區域，縱有購買
    食物之必要，亦無遠赴肇事地點購物之理，此核之其在刑事
    案件第一審審理時，先稱乃其父指定店家云云，嗣又改稱其
    父並未指定餐食種類云云，亦有前後未符，顯示其嗣後翻異
    ，乃為免其業務過失致死罪責及配合其餘被告脫免賠償責任
    之說詞，委無足取。
  (3)況據被告辛○○於警訊時，具體陳明係送貨後欲返回用餐等
    語，在刑事案件第一審審理時，亦稱警訊所陳實在，送貨之
    交通工具為機車等語，而被告辛○○事發當日所騎乘機車，
    則據被告庚○○到庭陳稱：該機車為伊所有等語（本院卷一
    第140 頁），參照被告所提出之被告辛○○出勤表紀錄，雖
    顯示被告辛○○自92年7 月19日起請假期間達11日，然依常
    情，於此長時間假期間，豈有任其隨意使用車輛之理，凡此
    均顯被告辛○○、上豪汽車材料行即戊○○抗辯此節，為非
    可取。
  5.被告辛○○、上豪汽車材料行即戊○○抗辯上開情節，雖非
    可採，但原告主張有關事發時，被告辛○○係為被告庚○○
    及登豪公司執行職務云云，仍未據舉證證明，是同屬無據。
  (二)被告辛○○就系爭事故之發生確有過失而應負損害賠償責任
    ：按「因故意或過失，不法侵害他人之權利者，負損害賠償
    責任。」；「汽車、機車或其他非依軌道行駛之動力車輛，
    在使用中加損害於他人者，駕駛人應賠償因此所生之損害。
    」；「不法侵害他人致死者，對於支出醫療及增加生活上需
    要之費用或殯葬費之人，亦應負損害賠償責任。」；「被害
    人對於第三人負有法定扶養義務者，加害人對於該第三人亦
    應負損害賠償責任。」；「不法侵害他人致死者，被害人之
    父母、子女及配偶，雖非財產上之損害，亦得請求賠償相當
    之金額。」，民法第184 條第1 項前段、第191 條之2 前段
    、第192 條第1 項、第2 項、第194 條分別定有明文。又「
    繼承人自繼承開始時，除本法另有規定外，承受被繼承人財
    產上之一切權利、義務。但權利、義務專屬於被繼承人本身
    者，不在此限。」，民法第1148條亦有明文。本件系爭事故
    之發生，被告辛○○確有過失，此為被告所自認。而吳嘉一
    因該事故受有前開傷害，經送醫救治後，仍因傷重不治死亡
    ，被告辛○○因其過失行為，侵害吳嘉一之生命，致生死亡
    之結果，其過失行為與結果間，有相當因果關係，自屬不法
    侵害他人之權利。原告丁○○為吳嘉一之母，原告丙○○、
    乙○○各為吳嘉一之子女，就渠等各為吳嘉一支出之醫療費
    用、殯葬費用與非財產上損害，及得對吳嘉一請求之扶養費
    ，自均得對被告辛○○請求賠償。另就吳嘉一權利因此所受
    損害而不具專屬性者，亦得由其繼承人繼承對被告辛○○之
    損害賠償請求權。
  (三)被告上豪汽車材料行即戊○○應與被告辛○○負連帶損害賠
    償責任：本件被告上豪汽車材料行即戊○○為被告辛○○之
    僱用人，且事發當時，被告辛○○乃甫送貨完畢後，在返回
    該材料行之途中，在客觀上已足認為與其執行職務有關，即
    在執行職務中，其於該執行職務過程中，因過失肇事導致吳
    嘉一死亡之結果，乃不法侵害他人權利，依據前揭民法第18
    8 條第1 項前段規定，自應與被告辛○○對受損害之人併負
    連帶賠償責任。至其餘被告因與被告辛○○間無僱用關係，
    且無證據證明客觀上肇事當時被告辛○○有為被告庚○○或
    登豪公司服何種勞務之外觀，或有何選任監督關係存在，即
    無從令被告庚○○、登豪公司併負民法第188 條第1 項所定
    之賠償責任。而依據民法第184 條第1 項前段、第191 條之
    2 前段、第192 條第1 項、第2 項、第194 條、第1148條規
    定，被告辛○○應對原告等負損害賠償，被告上豪汽車材料
    行即戊○○為其僱用人，應負僱用人連帶損害賠償責任，均
    如前述，原告主張得請求渠2 人賠償部分，尚無不合。至原
    告另請求被告庚○○、登豪公司賠償部分，因未能舉證證明
    與被告辛○○間僱用關係及為渠等執行職務之事實存在，即
    屬乏據。
  (四)原告丁○○所受損害數額為1,153,148 元、原告丙○○與乙○○受損害數額各為934,912 元：
  1.原告丁○○為吳嘉一之母，依據民法第1114條第1 款規定，
    對吳嘉一有請求扶養之權利，且依同法第1117條第2 項規定
    ，不以無謀生能力為限。而原告丁○○為女性，生於13年2
    月16日，有戶籍謄本附卷可參（本院卷一第124 頁），則依
    內政部所公布之91年度臺閩地區簡易生命表所示，平均餘命
    為10.62 年，原告主張按10年計算，以綜合所得稅申報每年
    親屬寬減額74000 元為扶養費基準，並按與吳嘉一同順位扶
    養義務人共計4 人平均計算，依霍夫曼計算式扣除期前給付
    利息後，原告丁○○得請求被告辛○○、上豪汽車材料行即
    戊○○連帶賠償之扶養費數額為153,148.2 元（74000 ×8.
    0000000 ÷4 ＝153148.2），惟此原告丁○○藉此僅請求
    153,148元，應無不合。
  2.原告丙○○、乙○○主張共同為吳嘉一支出醫療費用5,035
    元等語，雖據其所提出之馬偕紀念醫院醫療單據為證（93年
    度士調字第240 號卷），然被告就其中關於證明書費合計1,
    730 元部分，則有爭執。本院參酌證明書費非醫療行為之一
    部，自非為吳嘉一受傷治療所需而支出，而以原告丙○○、
    乙○○向馬偕紀念醫院申請開立之診斷證明書3 紙，與刑事
    偵查卷內資料相核，顯示該等證明書原本，乃均經於偵查中
    提出，顯係為對被告辛○○提出告訴所用，並非其為吳嘉一
    所支出醫療費用之一部，是被告辛○○、上豪汽車材料行即
    戊○○此部分抗辯，應認有據，即上開證明書費非原告丙○○、乙○○所得請求之醫療費用合計為3,305 元，即每人各
    得請求之數額為1652.5元。
  3.原告丙○○、乙○○主張共同為吳嘉一支出之殯葬費項目、
    數額均如表所示（吳嘉一生前契約部分詳如次項分論）。被
    告就其中編號6 、14、34、35等項爭執為非必要之殯葬費用
    ，經參酌以編號6 為茶葉費用、編號14為養樂多費用，原告
    丙○○、乙○○自陳均為家屬飲用，故非得認係為吳嘉一辦
    理殯葬所需者。另編號34為紙紮用品費用部分，已經九大禮
    儀用品有限公司函覆本院確已收受無訛，且經本院詢問證人
    即該公司職員黃嘉惠證稱：依台灣習俗通常會採用，費用通
    常在1 萬元左右，本件支出11,500元為通常之價錢等語（本
    院卷二第74頁以下），顯見此項目費用為通常殯葬所必須之
    合理支出，其此部分爭執，不能認為有據。至編號35為餐會
    中包含飯菜、飲料及酒類等合計之費用，參以此部分花費，
    通常乃家屬為對與祭者或協助者表達感謝所為，即屬家屬社
    會生活所為禮尚之往來，且斯時吳嘉一葬儀亦已辦畢，當不
    能認係殯葬費用之一部而許其請求。是此部分原告丙○○、
    乙○○共同支出之殯葬費用為186,519 元，即2 人各得請求
    之數額為93259.5 元。
  4.吳嘉一生前曾與國寶公司訂立生前契約，並已支出8 萬元部
    分，因被告辛○○侵害行為，導致其此契約權利必於斯時行
    使，自屬受有損害，而得請求賠償，且此損害性質並非專屬
    吳嘉一一人之權利，自得由其繼承人繼承項損害賠償請求之
    權利。而吳嘉一之繼承人有其配偶劉秀鸞與原告丙○○、乙○○3 人，因劉秀鸞亦已死亡，而由原告丙○○、乙○○2
    人繼承，是渠2 人因繼承而取得此項債權，為權利之公同共
    有人，其以此一同起訴請求，並合意平均分受，並無不合，
    是此項原告乙○○、丙○○各得請求之金額為4 萬元。
  5.按慰藉金之賠償須以人格權遭遇侵害，使精神上受有痛苦為
    必要，其核給之標準固與財產上損害之計算不同，然非不可
    斟酌雙方身分資力與加害程度，及其他各種情形核定相當之
    數額（最高法院51年台上字第223 號判例意旨參照）。本件
    原告均訴請給付慰撫金，茲審酌上情兩造不爭執之原告3 人
    與被告辛○○、上豪汽車材料行即戊○○之學歷、身份、地
    位、資力狀況，及上豪汽車材料行營業稅申報資料（本院卷
    二第1 頁以下、第32頁以下）與被告辛○○侵害吳嘉一生命
    致死，原告與吳嘉一均為直系血親關係，確屬至親，而依據
    戶籍謄本所載，原告丁○○原未與吳嘉一共居，原告丙○○
    、乙○○亦均已成年立家或外嫁別居等情狀，認被告辛○○
    、上豪汽車材料行即戊○○應賠償原告之慰撫金，為原告丁○○100 萬元、原告丙○○與乙○○各80萬元。至原告丙○○、乙○○主張有關其母劉秀鸞因吳嘉一受傷死亡，致傷心
    過度亦於後不久死亡等節，因劉秀鸞死亡之結果，無證據顯
    示與被告辛○○過失行為有因果關係存在，且與原告因吳嘉
    一死亡所受精神上痛苦應分別以觀，是此部分即不在本院得
    審酌之範圍，原告據此主張，請求併為審酌定給慰撫金之數
    額，洵非有據。
  6.綜據上述項目與數額合計，原告丁○○所受損害之數額為1,
    153,148 元（153148+0000000＝0000000）、 原告丙○○與
    乙○○受損害數額各為934,912 元（1652.5+93259.5+40000
    +800000＝934912）。
  (五)吳嘉一就系爭事故之發生為與有過失，其與被告辛○○各應
    負之過失責任比例各為百分之30、百分之70，應按此比例減
    輕被告辛○○及上豪汽車材料行即戊○○之賠償責任：
  1.按「損害之發生或擴大，被害人與有過失者，法院得減輕賠
    償金額，或免除之。」，民法第217 條定有明文。此項規定
    之目的，在謀求加害人與被害人間之公平，故在裁判上法院
    得以職權減輕或免除之（最高法院85年台上字第1756號判例
    意旨參照），且於非財產之損害賠償亦有適用，惟此項減輕
    或免除，事屬法院職權，尚非當事人所得據以主張或請求。
    至其經損害賠償請求權人為一部請求者，則應以認定之全損
    害額為準，將認定之全損害額乘過失比例所得金額與一部請
    求額比較，以較低額為損害額，即應以學說上所謂外部說為
    適當。
  2.本件被告辛○○對其於本件事故之發生確有過失已經自認，
    要如前述，而參照其在刑事案件偵、審中供陳：伊騎乘機車
    行至距離涼州街口30公尺處，因前方有車輛擋住，遂自該部
    汽車左側超車，直至系爭肇事路口時發生事故，並未注意到
    有機車等待左轉或吳嘉一所騎乘機車等語，另事發時間又為
    中午時分，為白天，且未下雨，路面乾燥無缺陷，視距良好
    等情，有車禍現場照片附在偵查卷中可參，是被告辛○○只
    需加以注意，應可望見在其行向前方之吳嘉一，按其情形並
    無不能注意之情事，詎其竟疏未注意車前狀況，致未見在其
    對向左轉彎中之吳嘉一，而冒然趨車前行，致生本件車禍之
    過失程度，及從偵查卷中所附員警製作之道路交通事故調查
    報告內現場圖及所附照片顯示，吳嘉一所騎乘車輛倒地位置
    ，車尾部分仍未逾分向雙黃線所在之車道範圍，機車後輪軸
    心位置距離路口邊線尚有5.3 公尺，即尚未進入「路口」範
    圍，而依兩車事故後吳嘉一騎乘機車龍頭停止指向角度、兩
    造撞擊位置均在車頭或角踏板部位觀之，顯示當時吳嘉一確
    係自被告辛○○對向車道左轉行進中，依道路交通安全規則
    第10 2條第1 項第4 款、第6 款規定，應在距離交岔路口30
    公尺前顯示方向燈或手勢，待行至交岔路口中心處左轉，並
    不得占用來車道搶先左轉、應讓直行車先行之注意義務，而
    當時並無不能注意之情形，吳嘉一卻未注意，而未待行至交
    岔路口中心處時始依規則左轉，且於欲左轉彎時，疏未觀察
    直行車之車速、距離，而研判是否確為安全，即貿然左轉彎
    ，致與被告辛○○之直行車發生事故，可認吳嘉一就本件車
    禍之發生亦與有過失，凡此亦為台北市行車事故鑑定委員會
    及台北市車輛行車事故鑑定覆議委員會鑑定所是認，並經刑
    事判決認定無誤。綜核上述吳嘉一與被告辛○○各自過失情
    節，本院認吳嘉一與被告辛○○就系爭事故之發生，應各負
    百分之30、百分之70之過失責任，被告辛○○、上豪汽車材
    料行即戊○○主張被告辛○○過失程度至多僅有百分之50云
    云，尚非可採。而原告雖稱當時吳嘉一行車已過道路中心處
    ，直行車應讓其先行，被告辛○○超速行駛，故吳嘉一為無
    過失云云，然吳嘉一未待進入路口即搶道左轉，乃未依規定
    行車，要如前述，自無所謂直行車尚未進入路口而轉彎車已
    達中心處，而得享有優先轉彎與否之問題。至被告辛○○雖
    在刑事案件警訊、審理時，先後所述行車時速有高低之差別
    ，並非無疑，然從現場照片及車損情況顯示，兩車撞擊後，
    地面既無刮地痕，亦無煞車痕，車損狀況各為車前檔泥版、
    腳踏板、燈殼破裂，不能認為係在明顯高速下發生撞擊，而
    吳嘉一駕車有龍頭扭曲之情況，惟此與其餘車輛受損情況參
    照，均有可能係因肇事時倒地所導致，亦無從據以認定被告
    辛○○有超速行駛之事實，是均無礙於上開過失程度之判斷
    。
  3.本於上開過失程度之認定，依據前揭民法第217 條規定，雖
    原告原各得請求上開數額之賠償，但依吳嘉一與有過失之程
    度予以減輕被告辛○○賠償責任之結果，原告各得請求被告
    辛○○與上豪汽車材料行即戊○○連帶賠償之項目及數額各
    為：
  (1)原告丁○○部分：
  扶養費：107,203.7元（153148.2×0.7＝107203.7）。
  慰撫金：70萬元（0000000×0.7＝700000）。
  合計數額：807,203.7元（107203.7+700000＝807203.7）。
  (2)原告丙○○、乙○○各得請求部分：
  支出吳嘉一醫療費用：1,156.75元（3305×0.7 ÷2 ＝1156
    .75）。
  支出吳嘉一殯葬費：66,438.4元（189824×0.7 ÷2 ＝6643
    8.4）
  慰撫金：56萬元（800000×0.7＝560000 ）。
  繼承吳嘉一生前契約支出：28,000元（40000 ×0.7 ÷2 ＝
    14000）。
  每人合計數額：641595.15 元（1156.75+66438.4+560000+1
    4000＝641595.15）
  (六)原告丙○○、乙○○得請求被告辛○○、上豪汽車材料行即
    戊○○連帶賠償之數額，經扣除強制汽車責任保險給付後各
    為173,194元：
  1.次按強制汽車責任保險給付種類有三，即傷害醫療費用給付
    、殘廢給付及死亡給付。而死亡給付，其受益人為受害人之
    繼承人；保險人依強制汽車責任保險法規定給付之保險金，
    視為加害人或被保險人損害賠償金額之一部分，加害人或被
    保險人受賠償請求時，得扣減之，94年2 月5 日修正強制汽
    車責任保險法第25條、第10條第2 款、第30條分別定有明文
    。是被害人因行車事故死亡，而得請領強制汽車責任保險死
    亡給付之人，為被害人繼承人，惟所受領之保險給付，則視
    為加害人損害賠償之一部，於請求賠償時應予扣減，至其扣
    減並未限定屬於被害人之財產上損害加害人或被保險人始得
    予以扣減。而不法侵害他人致死之損害賠償責任，包括非財
    產上損害在內，為民法第194 條所明定，則得扣除強制汽車
    責任保險金之損害賠償金額，除財產上損害賠償金額外，應
    認亦包含非財產上損害賠償在內。若被害人之繼承人有數人
    時，所得分受之保險給付，自應按渠應繼分之比例分別扣減
    。另因強制汽車責任保險給付中之死亡給付，雖以被害人之
    繼承人為受益人，但因未區別給付賠償之明細項目，即無從
    分別各項得請求之名目予以分別扣減，即僅得按總額扣減之
    。
  2.本件系爭事故發生後，因致生吳嘉一送醫後死亡之結果，乃
    經強制汽車保險保險人明台公司給付保險給付1,403,405 元
    ，業如前述。而吳嘉一配偶為劉秀鸞，原告丙○○、乙○○
    各為其子女，依據民法第1138條、第11 39 條、第1141條及
    第1144條第1 款規定，渠3 人均為吳嘉一之繼承人，且應按
    人數平均繼承，即應繼分各為3 分之1 ，依據上開說明，吳
    嘉一死亡之強制汽車責任保險給付，應按各人分受之各3 分
    之1 比例，自原告丙○○、乙○○所各得請求賠償之總額中
    扣除，至原告丁○○因非吳嘉一之繼承人，是並無上揭修正
    前強制汽車責任保險法第30條規定之適用，而劉秀鸞因為吳
    嘉一繼承人所得分受之3 分之1 死亡保險給付，乃因其本人
    為受益人之身分而取得，所得扣減者為劉秀鸞自己之損害賠
    償請求，與原告丙○○、乙○○無關，要無從將該劉秀鸞部
    分逕予列計為原告丙○○、乙○○之應扣減數額，被告辛○○、上豪汽車材料行即戊○○抗辯就原告丙○○、乙○○部
    分，應各以強制汽車責任保險死亡給付2 分之1 之數額列入
    扣減云云，不能認為有據。又雖依明台公司檢送之原告丙○○檢送申請給付保險金之繼承系統表上，記載劉秀鸞、原告
    乙○○均拋棄繼承，而由原告一人受領。但據原告丙○○到
    庭陳明：當時僅單純以我名義領款，至保險公司領款時，劉
    秀鸞、乙○○亦均到場等語（本院卷二第132 頁），顯示上
    開申請保險給付所提出之繼承系統表記載乃純為領款方便所
    為，而推由原告吳幼丙○○1 人代其餘吳嘉一繼承人即劉秀
    鸞、原告乙○○領取，劉秀鸞、原告乙○○並無拋棄之意思
    ，是該等保險給付，自仍應各按原告丙○○、乙○○之應繼
    分比例計算個人分受數額，再自各人得請求賠償之數額中予
    以扣除。
  3.本此，以強制汽車責任保險給付1,403,405 元，按劉秀鸞及
    原告丙○○、乙○○3 人應繼分各3 分之1 比例計算，原告
    丙○○、乙○○各分受給付數額應為467,801.6 元，則以上
    述渠2 人各得請求之數額641,595.15元扣減後，各得請求之
    餘額為173,794 元（641595.00-000000.6＝173793.55 ，因
    現行流通本國貨幣最低面額為1 元，故不滿1 元以1 元計算
    ，以下同）。原告丁○○部分，因無應扣除受領給付之問題
    ，故其得請求賠償之數額為807,204 元（107203.7+700000
    ＝807203.7）。
  (七)末按「負損害賠償責任者，除法律另有規定或契約另有訂定
    外，應回復他方損害發生前之原狀。因回復原狀而應給付金
    錢者，自損害發生時起，加給利息。」；「應付利息之債務
    ，其利率未經約定，亦無法律可據者，週年利率為百分之五
    。」，民法第213 條第1 項及第2 項、第203 條分別定有明
    文。本件被害人吳嘉一因被告辛○○過失致死，原告各受有
    上開損害，而對被告辛○○、上豪汽車材料行即戊○○有損
    害賠償請求權，依據上開規定，在各人得請求被告辛○○、
    上豪汽車材料行即戊○○之範圍，自得請求按法定利率附加
    利息給付，是原告丙○○與乙○○均請求自本件起訴狀繕本
    送達被告翌日（即93年9 月23日）起、原告丁○○請求自追
    加起訴狀繕本送達被告翌日（即94年3 月25日）起，均至清
    償日止，按年息百分5 計付利息，於上開得請求範圍內，要
    無不合。惟超逾上開得請求數額範圍所為利息之請求，則乏
    憑據，為不能採取。
七、從而，原告主張依據依據民法第184 條第1 項前段、第191
    條之2 前段、第192 條第1 項、第2 項、第194 條、第188
    條第1 項、第1148條規定，請求被告連帶給付損害賠償，於
    原告丙○○、乙○○各請求被告辛○○、被告上豪汽車材料
    行即戊○○連帶給付173,794 元，及自93年9 月23日起至清
    償日止，按年息百分之5 計算之利息，暨原告丁○○請求被
    告辛○○、被告上豪汽車材料行即戊○○連帶給付807,204
    元，並自94年3 月25日起至清償日止，按年息百分之五計算
    之利息之範圍內，為有理由，應予准許。原告逾此範圍所為
    請求，則為無理由，應予駁回。
八、兩造各聲明願供擔保請准宣告假執行及免為假執行，經核於
    上開原告勝訴範圍內，並無不合，爰各酌定相當之擔保金額
    予以准許之。至原告請求為不能准許部分，因其訴既經駁回
    ，所為假執行之聲請亦失所附麗，應併予駁回之。而兩造其
    餘攻擊防禦方法，經核均於本件之判斷無影響，於茲不贅。
九、據上論結，原告之訴為一部有理由，一部無理由，依民事訴
    訟法第79條、第390 條第2 項、第392 條第2 項規定，判決
    如主文。
中　　華　　民　　國　　94　　年　　12　　月　　13　　日
                  民事第一庭法  官  蕭錫証
以上正本係照原本作成。
如對本判決上訴須於判決送達後20日內向本院提出上訴狀
中　　華　　民　　國　　94　　年　　12　　月　　13　　日
                            書記官  林令令
